【裁判字號】    89,上訴,4274
【裁判日期】    890919
【裁判案由】    偽造有價證券等
【裁判全文】
臺灣高等法院刑事判決                          八十九年度上訴字第四二七四號
    上  訴  人  臺灣士林地方法院檢察署檢察官
    上  訴  人
    即  被  告  丁○○原名陳.
    選任辯護人  吳義雄
    被      告  乙○○
右上訴人因被告等偽造有價證券等案件，不服台灣士林地方法院八十八年度訴字第八
三號，中華民國八十九年九月十九日第一審判決（起訴案號：台灣士林地方法院檢察
署八十七年度偵字第四八八九號、六六四四號、七○九二號、七三四五號、九○七三
號）提起上訴，本院判決如左：
    主  文
原判決關於丁○○詐欺、侵占、偽造有價證券及定執行刑部分均撤銷。
丁○○連續行使偽造私文書，足以生損害於他人，處有期徒刑壹年。又意圖供行使之
用，而偽造有價證券，處有期徒刑年貳月。扣案如附表三所示之支票壹張沒收。應
執行有期徒刑年拾月，扣案如附表三所示之支票壹張沒收。
檢察官之上訴駁回。
    事  實
一、丁○○（原名陳，起訴書誤載為陳款）在臺北市○○街三九五號三樓住處，自
    任會首招募如附表一編號一、二所示二個民間互助會（以下簡稱甲會、乙會，每
    期會款、會員人數、起訖日期、開標日期皆詳如附表一所示），均採內標制，每
    次以投標金額最高者得標。詎丁○○因財務陷於困境，資金週轉不靈，竟基於概
    括之犯意，意圖為自己不法之所有及行使偽造私文書之犯意，就甲會部分，連續
    於如附表二編號一至三所示之時間，在上址利用其為會首之身分及主持開標之機
    會，先後未得活會會員張玲英、丙○○等人之同意，偽以投標之意思而冒用渠等
    名義將附表二所示編號一、二之競標利息，書寫於空白紙投標單上（該空白紙雖
    未載明「標單」字樣，但有載明被冒標人之姓名及所欲競標之利息），冒稱該等
    活會會員競標而得標，或利用無人到場投標之機會，向其他活會會員冒稱為武鴻
    良得標，須交付會款云云，致該等被冒標會員及其他活會會員不疑有詐，均陷於
    錯誤而按期如數交付會款，丁○○就甲會部分先後詐得如附表二編號一至三所示
    之會款，共計四十萬一千六百元（冒標時間、被冒標會員、競標利息及詐得活會
    會款，均詳如附表二編號一至三所示），得手後供己償債、花用，迨八十七年五
    月間，甲會部分共有張玲英、武鴻良、戊○○等人主張為尾會，該等會員始知受
    騙，足以生損害於被冒標之張玲英、丙○○、武鴻良及其他活會會員。另就乙會
    部分，丁○○亦基於同前之犯意，意圖為自己不法之所有及行使偽造私文書之犯
    意，連續於如附表二編號四、五所示之時間，在上址利用其為會首之身分及主持
    開標之機會，未得活會會員蔡牡丹、何貞光二人之同意，先後偽以投標之意思而
    冒用渠等名義將附表二編號四、五所示之競標利息，書寫於空白紙投標單上（該
    空白紙雖未載明「標單」字樣，但有載明被冒標人之姓名及所欲競標之利息），
    冒稱該等活會會員競標而得標，足以生損害於蔡牡丹、何貞光及其他活會會員，
    另連續於如附表二編號六至九所示時間，利用改以抽籤競標方式，冒稱為各該編
    號之會員林春綢、吳張首、劉光輝、己○○等人得標，並向其他活會會員佯稱上
    開各月份已分別由該等人投標，須交付會款云云，致該等被冒標會員及其他活會
會員均不疑有詐，陷於錯誤而按期如數交付活會會款，丁○○則先後詐得如附表
    二編號四至九所示之會款，共計一百十五萬二千元（冒標時間、被冒標會員、競
    標利息及詐得活會會款，均詳如附表二編號四至九所示），得手後亦皆供己償債
    、花用，迨八十七年五月間，共有蔡牡丹、何貞光、林春綢、劉光輝、己○○、
    戊○○、詹再興等人主張尚為活會，該等會員始知受騙。
二、丁○○又於八十六年四、五月間受己○○之託，持己○○簽發之支票代其向林春
    綢調得現款二十萬元，迄同年十月間己○○標得互助會款後，即撥其中二十萬元
    委託丁○○代為還錢，並向林春綢取回該紙借錢時供擔保之支票，丁○○因受己○○之委任而持有該二十萬元，詎竟另行起意，意圖為自己不法之所有，未替己○○償還債務並取回支票，反將該二十萬元侵占入己而挪作他用。嗣經己○○催
    討上開供擔保之支票，丁○○為隱匿其未代償欠款之事實，於八十七年年初某日
    在其上開住處，意圖供行使之用，將其之前因辦理保險事宜而持有之己○○印章
    一枚盜蓋於其所領用如附表三所示支票之發票人欄內，而偽以不知情之己○○名
    義簽發該支票，並持向林春綢換回上開己○○供擔保之支票，俟發票日屆至，林
    春綢持票提示，始發覺該支票原為丁○○本人之帳戶支票，因偽造己○○名義簽
    發而印鑑不符，遭到退票。
三、案經丙○○、戊○○、林春綢、己○○等訴請臺灣士林地方法院檢察署檢察官偵
    查起訴。
    理  由
壹、互助會部分：
    訊據被告丁○○固不否認曾招募如附表一編號一、二所示之甲、乙二互助會之事
    實，惟矢口否認有何冒用會員名義詐標會款之行為，辯稱：伊因遭受部分會員倒
    會之影響，致財務陷於困境，且林春綢將其支票軋入銀行導致退票，使其所招募
    之互助會均發生問題，會員群起不按月交會款，且主張相互抵扣會款，致使其週
    轉失靈，財務惡化，因而倒會，其借標會款均有經會員之同意云云，然查：
一、甲會部分：
    (一)查被告丁○○所招募之甲會，會期自八十四年六月一日起至八十七年五月一日
      止，共歷時三十六個月，所參加之會員亦為三十六人（不含會首），有該會會
      單影本附卷可稽，故係每月開標一次，每次由一名投標金最高之會員得標，投
      標金額相同者，則依約定之順序得標，此合於一般民間互助會運作之習慣，應
      毋庸贅述。惟該會迄八十七年五月一日末會時，竟有戊○○（參加二會）、武
      鴻良等人均主張為尾會，被告丁○○對於究為何人尚屬活會一事，所述反覆不
      一，如：
      1.於偵查中陳稱：最後一會不是戊○○，是張玲英云云（詳士林地檢署八十七
        年度偵字第四八八九號偵查卷第十四頁）
      2.於偵查中又稱：八十七年三月一日戊○○得標，三月給一半的錢，四月一日
        又給一半等語（詳士林地檢署八十七年度偵字第六六四四號偵查卷第十二頁
        背面）；再稱：剩最後三會是戊○○和張玲英，因會錢不能收齊，故一半一
        半給會錢等語（同前偵查卷第十八頁）
      3.於偵查中稱：武鴻良說要標，標六千元，錢收好後，其向武鴻良說借這筆錢
        去還二胎，以貸款出來還他們，但是因為貸不出來，才有問題（詳士林地檢
        署八十七年度偵字第七三四五號偵查卷第三八頁），於原審法院調查中則稱
        ：武鴻良本來要標會，但沒有標到，仍是活會、收尾會，其並沒有告訴別人
        武鴻良得標了等語（見原審卷八十八年七月六日訊問筆錄）。另稱：武鴻良
        照說是沒有標會，但八十七年二月的會錢，其原預備一半給武，一半給己○○，是欠武鴻良的半會，而武鴻良的半會因其和林春綢有欠款，武鴻良與林
        春綢是母女關係，武鴻良半會會款其有給林春綢，林春綢表示武鴻良要整會
        的錢，所以該筆錢充作還款等語（見原審卷八十八年七月二十九日、八月二
        十七日訊問筆錄）。
      4.被告丁○○於原審法院調查中對所詢：八十七年二月的會究誰得標一節，先
        稱：算己○○得標，不是武鴻良，又改稱是武鴻良得標，八十七年四月才算
        是己○○得標；後又改稱是武與盧一起得標，他們一人拿一半。八十七年三
        月算戊○○得標云云（見原審卷八十八年七月六日訊問筆錄）。
      5.又於原審法院調查中陳稱：戊○○是最後二會，所以不用投標等語（見原審
        卷八十八年七月二十九日訊問筆錄）。
      6.再稱：投標到八十七年一月一日蔡牡丹，之後剩下四會，都是用講的，沒有
        開標云云（見原審卷八十八年十二月七日訊問筆錄）。
      查被告丁○○為甲互助會之會首，對於該會之進行應知之甚詳，然其對於該會
      之尾會誰屬，竟先後有張玲英、戊○○、武鴻良等三種說詞，被告丁○○對此
      實難自圓其說，惟足顯示張玲英、戊○○（二會）、武鴻良等三人迄八十七年
      五月一日時，均尚未投標而係活會。
    (二)依被告丁○○於原審法院八十八年八月二十七日庭訊時所提出之甲會得標順序
      表，將會員張玲英列為八十六年三月一日得標，核與其於偵查中所述張玲英為
      尾會一節不同，且被告丁○○於八十八年七月二十九日應訊時所提出之甲會會
      單上記載張玲英之標會日期亦為八十七年五月一日之尾會，給付款項則為十六
      萬元，有該會單可佐，故堪認定張玲英並未於八十六年三月一日投標，而係遭
      被告丁○○冒標會款。又該期冒用之標息為五千五百元，此經被告丁○○載明
      於該甲會得標順序單上，故其向每一活會會員所收會款為一萬四千五百元（以
      標金二萬元減去標息五千五百元所得），而渠每次冒標後所詐欺之對象，除尚
      存之活會會員外，尚包括該次被冒標之活會會員，計有張玲英、蔣美蓮、蔡秀
      英（二會）、周碧蓮、乙○○、游芳上、彭健民、劉光輝、丙○○、蔡牡丹、
      武鴻良、戊○○（二會）、己○○等十五會次，其詐得會款之總額為二十一萬
      七千五百元 {計算方式為：( 標金20000元－標息5500元 ) ×活會人數人＝
      217500 元}，詳如附表二編號一所載。
    (三)有關告訴人丙○○是否同意借標部分，被告丁○○雖辯稱：其未冒標丙○○之
      會，借標時有經過丙○○本人的同意，丙○○都是交活會的錢，由其補貼利息
      ，因此丙○○算是死會云云（見原審卷八十八年七月六日訊問筆錄），惟此為
      告訴人丙○○所否認，並於偵查中迭次指稱：伊迄八十七年三月一日該會即將
      屆滿之前第三會欲投標時，才知會被丁○○標走了，丁○○並未事先告知等語
      （詳士林地檢署八十七年度偵字第四八八九號偵查卷第一頁背面、第十三至十
      四頁）、因丁○○有向其借錢，故繳付會錢時有扣掉利息，會錢是匯進戶頭，
      丁○○說多少就匯多少，雙方已經和解等語（詳士林地檢署八十七年度偵字第
      六六四四號偵查卷第十八頁），參以被告丁○○於八十八年七月二十九日原審
      法院調查中提出之甲會互助會單記載其係於八十六年十二月一日借標丙○○之
      會，果係借標，則丙○○應知伊已為死會，何以至八十七年三月一日仍欲前往
      投標；且被告丁○○於會員得標後，均要求該會員簽寫切結書，有其提出之多
      份切結書影本附卷可參，然本件其並未提出丙○○之切結書為證，難認其所言
      借標云云為真。又依上開甲會得標順序表所載，其以丙○○名義投標時之標息
      為五千七百元，核與告訴人丙○○於八十七年五月二十五日提出告訴時所附互
      助會單影本上所載該次標息相符（詳士林地檢署八十七年度偵字第四八八九號
      偵查卷第三頁）。故其向每一活會會員所收會款為一萬四千三百元（以標金二
      萬元減去標息五千七百元所得），而渠每次冒標後所詐欺之對象，除有尚存之
      活會會員外，尚包括該次被冒標之活會會員、之前被冒標之活會會員，計有張
      玲英、丙○○、蔡牡丹、武鴻良、戊○○（二會）、己○○等七會次，其詐得
      會款之總額為十萬零一百元｛計算方式為：（標金20000元－標息5700元）×
      活會人數７人＝100100元｝，詳如附表二編號二所載。
    (四)再依上開甲會得標順序表所示：自八十七年二月一日起依序為蔡牡丹、武鴻良
      、戊○○、己○○、戊○○得標，其中除己○○部分，業據告訴人己○○於本
      院調查中陳稱：伊以本人、游芳上、游素薇、彭建民名義參加，其中游芳上、
      游素薇、彭建民都有得標，本人部分沒有得標，後來因需要用錢，丁○○給伊
      半會，第四個會是在四月一日得標的。是拿半會的錢。另外半會於幾個月前拿
      到，此會沒有被冒標等語（詳士林地檢署八十七年度偵字第九○七三號偵查卷
      第三一頁、本院八十九年六月十二日、七月二十九日訊問筆錄），可徵其確係
      於八十七年四月一日得標，然之前因極需用錢，故於八十七年二月一日先取得
      半會會款外；戊○○、武鴻良二人均尚有一會為活會，此經：
      1.告訴人林春綢於偵查中陳稱：其女武鴻良很早就說要標，但丁○○一直說最
        後再標，叫渠等不要標，最後二會再給武鴻良，但是屆時又沒有錢等語（詳
        士林地檢署八十七年度偵字第七三四五號偵查卷第三八頁），及於原審法院
        調查中陳稱：武鴻良是伊女兒，一直是活會，丁○○稱：倒數第二會要給武
        鴻良，但到期卻一直沒給等語（見原審卷八十八年七月六日訊問筆錄），告
        訴代理人即林春綢之夫甲○○亦供稱：渠等共參加二會，一個是武鴻良，另
        一個是二十三號的周詩娟退出，由林春綢參加，林春綢有得標，只是錢沒有
        拿齊。武鴻良是活會，其想投標時，被告都要其不要標，要求其拿尾會，但
        尾會的會款到目前都沒有拿到，武鴻良每個月都以現金付款等情（見原審卷
        八十九年六月十二日、八十八年七月二十九日訊問筆錄）。
      2.告訴人戊○○於偵查中陳稱：伊參加二會，一死會一活會，八十七年三月間
        標一會，錢有給。現尚欠尾會七十萬元等語（見士林地檢署八十七年度偵字
        第六六四四號偵查卷第九頁），及於原審法院調查中陳稱：伊有參加甲會，
        以本人名義參加兩會。八十七年三月間有得標，只拿到半會，會頭說會錢收
        不齊，而且他小姑急需用錢，所以只給伊半會。到了四月，伊又拿到半會。
        到了五月份，伊應該收尾會，被告說其沒有錢，並說會錢收不齊，就一直延
        。武鴻良也是主張尾會等語（見審原卷八十九年七月十八日訊問筆錄）。
      並參以被告丁○○於原審法院八十八年七月二十九日庭訊時所提出之甲會會單
      記載武鴻良之標會日期為八十七年二月一日，故被告丁○○於八十七年二月一
      日顯係對武鴻良之外之活會會員虛稱為武鴻良得標，對武鴻良則稱係他人得標
      ，致武鴻良持續繳交活會會款，並於八十七年五月一日末會時，主張其應收取
      尾會會款。又被告丁○○當期冒用之標息為六千元，有上開甲會得標順序表可
      參，故其向每一活會會員所收會款為一萬四千元（以標金二萬元減去標息六千
      元所得），而渠每次冒標後所詐欺之對象，除有尚存之活會會員外，尚包括該
      次被冒標之活會會員、之前被冒標之活會會員，計有張玲英、丙○○、武鴻良
 、戊○○（二會）、己○○等六會次，其詐得會款之總額為八萬四千元｛計算
      方式為：（標金20000元─標息6000元）×活會人數６人═84000元  ｝，詳如
      附表二編號三所載。
    (五)至公訴意旨指被告丁○○所招募之甲會至尾會時，另有劉光輝亦為尾會一節，
      雖經證人劉光輝於原審法院調查時證稱其未投標云云（見原審卷八十九年六月
      二十七日訊問筆錄），然據另證人即劉光輝之妻黃素珍於原審法院調查中證稱
      ：該會係其以先生劉光輝之名義參加，相關事宜均由其處理，其於八十六年十
      一月六日標到該會，所有的會錢均已拿到等語（見原審卷八十九年七月十八日
      訊問筆錄），並有其於得標時代劉光輝所簽寫之切結書影本可證，堪認被告丁○○所辯：劉光輝於甲會確有得標一節為真。又證人即該會會員蔡牡丹雖於原
      審法院調查中所證：伊於該會是八十七年六月一日拿尾會，錢已拿清了等情（
      見原審卷八十九年七月十八日訊問筆錄），惟依其所簽之切結書所示，其係於
      八十七年一月一日得標，並於同年月六日取得會款，核與被告丁○○所提出之
      得標順序表所載相符，應係證人蔡牡丹於此部分之記憶有誤。
    (六)關於互助會標金之方式：證人劉光輝於原審法院審理時雖證稱每次開標時都有
      到現場，是拿白紙寫標金，沒有寫名字，但有人有寫，其有時亦有寫名字等語
      ，惟被告於本院調查、審理時迭次供稱投標時在標單上寫上欲標者之名字及標
      金云云，而告訴人戊○○於原審法院審理時亦供稱伊先生代伊去投標，在白紙
      上寫上金額及名字云云，另告訴人林春綢於本院調查時亦供稱標會時在標單上
      要寫名字及要標的金額云云，且查會員於標會時，若僅於該充為標單之白紙上
      寫上標金，則於開標時，又憑何認定該標單究為何人所投，是於投標時，自有
      於該充為標單之白紙上寫上標金及名字（或其他足資識別究為何人所投）甚明
      ，至會員所用以投標之空白紙上雖未書明標單，惟名間互助會，會員於標會時
      ，在空白紙條上書寫標金及名字或其他足資認定係何會員所出具者，則依習慣
      或特約均足以辨明係該會員以所書數字為標息金額參加競標之標單，自應以私
      文書論（參照最高法院八十九年度台上字第一三一九號判決）
    (七)又證人何貞光雖於原審法院審理時供稱其未參加甲會，亦無出借名義予被告丁○○等語（見原審卷八十九年七月十八日訊問筆錄），證人王夏子亦指稱伊未
   參加乙會，不知為何會單上面有伊名字等語（同前筆錄）；惟按刑法第二百十
      條之偽造私文書罪，係以無制作權人而捏造他人名義制作該文書為構成要件，
      如行為人對於此種文書本有制作權，縱令其制作之內容虛偽，亦難論以該條之
      罪。查我國民間互助會，係由會首招募會員參加而成立，通常由會首制作會單
      ，記載會員姓名及相關事項，交由各會員收執以為憑證，會單上所列會員姓名
      ，並非會員之署押，故會首在其有權制作之會單上虛列他人姓名為會員，乃屬
      內容不實，並非冒用他人名義制作會單，最高法院著有八十四年度台上字第六
      五一六號判決明揭其旨。本件被告丁○○既為系爭甲、乙互助會之會首，本有
      制作會單之權，故縱其確有於互助會單上虛列他人姓名為會員之行為，核與刑
      法上偽造文書罪之構成要件尚屬有間。況該等互助會之會員間，原多不相識，
      是否有何貞光、王夏子二人之加入，並非各該會員決定參加與否之重要事項，
      渠二人所佔會員人數比例亦微，查無證據證明被告丁○○有利用該二會員之名
      義招攬互助會之事，核與一般虛列會員詐欺會款之情形亦不相符，故無從僅以
      被告丁○○將何貞光、王夏子二人列名於會單上一節，即認其此部分事實亦屬
      詐欺犯行，附此敘明。
二、乙會部分：
    (一)查被告丁○○所招募之乙會，會期自八十五年九月十日起至八十七年七月十日
      止，共歷時二十三個月，所參加之會員亦為二十三人（不含會首），有該會會
      單影本附卷可稽，故係每月開標一次。惟該會迄八十七年二月十日開標後之情
      形，經證人即其中會員許維新於原審法院審理時供稱：其以本人名義參加一會
      ，於八十六年五月十日以六千元得標，因被告丁○○說要用錢，故給其半會，
      另外一半的錢沒有拿到，到八十七年二月份被告召集沒有得標的人去被告家，
      連其在內有五人商議，經協商不要競標利息，用底標來抽籤。是當場抽籤，其
      抽到八十七年五月份，但迄今仍未收到錢。抽完後由其寫一張順序表，由會頭
      簽名，當時可抽籤之五人是會頭講的，不知道還有多少活會會員等語（見原審
      卷八十九年七月十八日訊問筆錄），並經其提出抽籤順序表（以下簡稱Ａ順序
      表）影本一張，上載：「年３月阿綢（按指林春綢）、年４月首仔（按指
      吳張首）、年５月許維新、年６月何貞光、年７月牡丹（按指蔡牡丹）
      」等內容。惟查，依被告丁○○於原審法院八十八年八月二十七日庭訊時所提
      出之乙會得標順序表所載，八十七年二月十日係由林春綢得標，之後依序為吳
      張首、劉光輝、己○○、戊○○、詹再興等五人，另許維新早於八十六年五月
      十日得標，何貞光早於八十六年十一月十日得標，蔡牡丹亦早於八十六年十月
      十日得標，故何以活會會員如劉光輝、己○○、戊○○、詹再興等人未能參與
      抽籤，反由曾經得標之許維新等人參與抽籤，不無疑問；對此，被告丁○○雖
      辯稱：其想先處理半會之人云云（見原審卷八十九年六月二十七日訊問筆錄）
      ，然以其所提出之上開乙會得標順序表所載，每月仍有一活會會員得標，甚而
      為面對該等活會會員戊○○等人，另書寫並交付抽籤順序表（以下簡稱Ｂ順序
      表）一份，其上記載：「1.林春綢３月、2.吳張首４月、3.何貞光５月、4.戊○○６月、5.蔡牡丹７月、6.詹再興８月」等內容。然不惟將該會結束之月份
      遞延至八月，且蔡牡丹之抽籤順序與Ａ順序表所載不符，關於活會會員劉光輝
      、己○○二人，仍未列入該Ｂ順序表內。由上可知，被告丁○○因資金週轉不
      靈，藉機收取會款供己私用，對於乙會之運作亦有冒標之情形，以致產生此一
      紛亂現象。易言之，被告丁○○對於乙會最後五會所收得之會款，本應依序給
      付於每月得標之會員，其竟因個人經濟因素，意圖先為清償其積欠於死會會員
      如許維新等人之半會會款債務，對活會會員則冒稱該會改以抽籤方式決定得標
      人，並提出Ｂ順序表以資取信，使活會會員誤認該會仍如常進行，不疑有他而
      繼續繳交會款，被告丁○○於乙會部分亦有詐欺之犯行甚明。
    (二)有關乙會會員蔡牡丹部分，經經證人蔡牡丹供稱：伊以自己名字參加一會，是
      活會；八十六年十月十三日切結書係因被告說先要給伊半會，簽立時間為八十
      六年十月十三日簽的，是交付本票給當時伊所簽寫，被告沒有向伊借標，只說
      半會的錢要先給伊，伊有去被告家抽籤，還有許維新等人在場。抽籤目的代表
      先後拿錢的順序；伊抽到最後一個月拿錢，抽籤後，所取得本票面額為全會的
      金額。被告沒有說為何要抽籤，當時大家一起去標，沒有標到，會腳講好，幾
      月、幾月輪流，當時是大家所寫的標金相同，才抽籤，當時伊記得有寫投標單
      ，是寫底標等語（見原審卷八十九年七月十八日訊問筆錄），足見其於八十六
      年十月十三日所取得半會之會錢，應係基於與被告丁○○間之借貸關係所得，
      而非借予被告丁○○投標，否則其何以於八十七年二月十日仍前往投標，復與
      在場之人一同抽籤，即被告丁○○為應付活會會員所寫之Ｂ順序單，亦將其列
      入其內，是被告丁○○所辯其有向蔡牡丹借標云云，應屬子虛。又依前開乙會
      得標順序表所載，會員蔡牡丹係於八十六年十月十日以六千元得標，故被告丁○○向被冒標之會員蔡牡丹及其他活會會員所收會款為二萬四千元（以標金三
      萬元減去標息六千元所得），而渠該次冒標後所詐欺之對象計有蔡牡丹、何貞
      光、黃保安、張麗玲、林春綢、吳張首、劉光輝、己○○、戊○○、詹再興等
      十人，其詐得會款之總額為二十四萬元｛計算方式為：（標金30000元－標息
      6000元）×活會人數１０人＝240000元｝，詳如附表二編號四所載。
    (三)有關乙會會員何貞光部分，業據證人何貞光供稱：伊以本人名義參加一會，是
      活會，不知該會抽籤的事，沒有去現場抽籤，沒有拿過半會的錢，有看過抽籤
      順序單，也持有一張，是里長所寫，經會首簽名的，迄今均未拿到錢，也沒有
      寫過切結書等語（見原審卷八十九年七月十八日訊問筆錄），被告丁○○雖以
      證人何貞光並非活會，且提出切結書影本二紙為辯，然依該二份切結書所載：
      一為甲會，另一為被告丁○○於八十二年一月十日所招募會員有三十八人之會
      ，均與乙會無關，其所辯不足為採。又依前開乙會得標順序表所載，會員何貞
      光係於八十六年十一月十日以六千元得標，故被告丁○○向被冒標之會員何貞
      光及之前被冒標會員、其他活會會員所收會款為二萬四千元（以標金三萬元減
      去標息六千元所得），而渠該次冒標後所詐欺之對象計有何貞光、蔡牡丹、黃
      保安、張麗玲、林春綢、吳張首、劉光輝、己○○、戊○○、詹再興等十人，
      其詐得會款之總額為二十四萬元｛計算方式為：（標金30000元－標息6000元
      ）×活會人數１０人＝240000元｝，詳如附表二編號五所載。
    (四)有關告訴人林春綢部分，無論Ａ、Ｂ順序單均將之列為八十七年三月得標，顯
      見告訴人林春綢於八十七年三月前，仍屬活會；惟以被告丁○○所提出之得標
      順序表竟記載林春綢為八十七年二月十日以六千元競標後得標，足認有冒標之
      情形。故被告丁○○於該次開標後向被冒標之會員林春綢及之前被冒標會員、
      其他活會會員所收會款為二萬四千元（以標金三萬元減去標息六千元所得），
      而渠該次冒標後所詐欺之對象計有林春綢、何貞光、蔡牡丹、吳張首、劉光輝
      、己○○、戊○○、詹再興等八人，其詐得會款之總額為十九萬二千元｛計算
      方式為：（標金 30000元－標息6000元）×活會人數８人＝192000元｝，詳如
      附表二編號六所載。
    (五)有關乙會會員吳張首部分，業經吳張首到庭證稱：伊以本人名義參加一會，是
      活會，在八十七年二月前都標不到，八十七年二月十日當天有三人到場競標，
      其寫標單六千多元，由寫八千多元的黃保安得標。其他人標不到，所以再抽籤
      ，當天渠等五人共同提議：不必抬高標金，就用最低標來輪流。當場會首說只
      剩到場的五位活會。其抽到八十七年四月十日，但被告沒有給其會錢。其後被
      告所交付之本票金額是全會的金額，被告並未借標等語（見原審卷八十九年七
      月十八日訊問筆錄），被告丁○○雖辯稱八十七年三月十日由吳張首以抽籤得
      標云云（見原審卷八十八年十二月七日訊問筆錄），然依上開Ａ、Ｂ順序單所
      示，八十七年三月係由林春綢得標，吳張首得標之順序則為八十七年四月，被
      告丁○○竟於八十七年三月以吳張首得標而收取會款，有其所提出之上開乙會
      得標順序表可佐，故被告丁○○向被冒標之會員吳張首及之前被冒標會員、其
      他活會會員所收會款為二萬四千元（以標金三萬元減去標息六千元所得），而
      渠該次冒標後所詐欺之對象計有吳張首、蔡牡丹、何貞光、吳張首、劉光輝、
      己○○、戊○○、詹再興等八人，其詐得會款之總額為十九萬二千元｛計算方
      式為：（標金30000元－標息6000元）×活會人數８人＝192000元｝，詳如附
      表二編號七所載。
    (六)有關乙會會員劉光輝部分，業據劉光輝到庭證稱：伊以本人的名義參加一會，
      是活會，會是在會款是交到八十七年五月停標時，該會被告沒有借標。會首沒
      有找其抽籤。被告所開抵充會款之本票均未兌現。交付的過程中被告沒有告知
      其他活會的會員以抽籤的方式來取得款項等語（見原審卷八十九年六月二十七
      日訊問筆錄），核與證人黃素珍所述相符（見原審卷八十九年七月十八日訊問
      筆錄）。而被告丁○○於上開乙會得標順序單上竟將會員劉光輝列於八十七年
      四月十日得標，無非造成該會仍正常得標之假象，且仍繼續向劉光輝收取活會
      會款，其意圖詐取會款以清償己有債務之犯行，的屬昭然。被告丁○○向被冒
      標之會員劉光輝及之前被冒標會員、其他活會會員所收會款為二萬四千元（以
      標金三萬元減去標息六千元所得），而渠該次冒標後所詐欺之對象計有劉光輝
      、蔡牡丹、何貞光、己○○、戊○○、詹再興等六人，其詐得會款之總額為十
      四萬四千元｛計算方式為：（標金30000元－標息6000元）×活會人數６人＝
      144000元｝，詳如附表二編號八所載。
    (七)有關乙會會員己○○部分，業經己○○到庭供稱：伊為活會，停標後會首說：
      到期一定會給伊錢，伊沒有借會頭標會，是在抽籤後才得知該會是用抽籤，活
      會的人可以抽籤，但沒有伊名字，故伊被冒標等語（見原審卷八十九年六月十
      二日訊問筆錄），被告丁○○亦稱該會己○○並未投標，其打算私下和己○○
      處理，因與己○○較熟，故讓其他會員先抽籤，最後才給己○○，因盧表示六
      月才要用錢云云（見士林地檢署八十七年度偵字第九○七三號偵查卷第三三頁
      、原審卷八十八年七月二十九日訊問筆錄），告訴人己○○雖指稱其聽聞被告
      丁○○早已冒標其會，然未能提出證據證明被告丁○○冒標之具體事實，惟參
      以被告丁○○提出之上開乙會得標順序表，其竟將己○○列為八十七年五月十
      日以六千元得標，其以此為由收受會款，顯有詐欺之行為。查被告丁○○向被
      冒標之會員己○○及之前被冒標會員、其他活會會員所收會款為二萬四千元（
      以標金三萬元減去標息六千元所得），而渠該次冒標後所詐欺之對象計有己○○、劉光輝、蔡牡丹、何貞光、戊○○、詹再興等六人，其詐得會款之總額為
      十四萬四千元｛計算方式為：（標金30000元－標息6000元）×活會人數６人
      ＝144000元｝，詳如附表二編號九所載。
    (八)有關乙會會員戊○○、詹再興夫妻二人部分，係收尾二會，故自八十七年五月
      十日以後，均應未再繳會款，被告丁○○亦應未再向其他人收取活會會款。
貳、侵占及偽造有價證券部分：
    訊據被告丁○○固不否認曾受己○○之委託，自其得標會款中取出二十萬元代向
    林春綢還款，及未經己○○之同意使用其印章簽發如附表三所示支票之事實，惟
    矢口否認有何侵占及偽造有價證券之犯行，辯稱：伊因一時籌不出二十萬元還給
    林春綢，但伊有要求林春綢不要將該支票軋入銀行，其會拿錢來換回支票，其蓋
    用己○○之印章僅係資為辨認而已云云，然查：
    (一)據被告丁○○於原審法院審理時坦承：「八十六年四、五月間我有拿己○○的
      票向林春綢調二十萬元，調來的錢也給了己○○，八十六年十月份己○○得標
      時，他有說：我可以直接從得標金內扣二十萬元還給林春綢，我有自會錢內扣
      二十萬元下來，沒有還給林春綢。」等語，核與告訴人己○○、林春綢所述相
      符（見士林地檢署八十七年度偵字第九○七三號偵查卷第三二頁背面、原審卷
      八十八年三月十八日、七月十六日訊問筆錄）；被告丁○○雖係於應給付予己○○之會款中直接扣下二十萬元，然與交付己○○會款後再行取得該二十萬元
      實無二致，僅縮短給付而已，被告就其應給付己○○會款中扣下二十萬元，而
      持有該二十萬元以代己○○償債，其主觀上即應認知係代他人持有該筆款項，
      其竟將之挪用以償還私人債務，顯有為自己不法所有之意圖。被告丁○○雖曾
      於原審法院調查時辯稱：因己○○不認識林春綢，故該二十萬元算是己○○向
      其本人所借云云（見原審卷八十八年三月一日訊問筆錄），意指其自己○○會
      款中所扣下之二十萬元，係己○○對其之還款，至其與林春綢間之借貸係屬另
      一回事。然其於偵查中即坦承係代己○○調借款項（見同前偵查卷第三二頁）
      ，及於原審法院審理時坦承受己○○之委託還款等情（見原審卷八十八年二月
      十一日訊問筆錄），且以其持己○○之支票交付予林春綢調得二十萬元後，復
      交給己○○等情觀之，顯係基於居間之地位而代己○○調借款項，又據告訴人
      己○○於偵查中自承有開票向林春綢調二十萬元等語（同前偵查卷第三二頁背
      面、原審卷八十八年七月六日訊問筆錄），另告訴人林春綢亦稱：被告丁○○
      拿盧之支票調錢，並說是己○○要借的，嗣後伊並向己○○追討欠款等語（見
      原審卷八十八年七月六日訊問筆錄），足徵該消費借貸契約確係存在於己○○
      及林春綢之間，至堪認定。被告丁○○既於八十六年十月間受己○○之託，代
      向林春綢清償，即係基於委任關係而持有該二十萬元，詎竟未依約將該筆款項
      返還予林春綢，且稱：「我直接自會款中拿二十萬起來，因為會錢收不齊，所
      以我拿這二十萬元貼會錢。」等語（見同前訊問筆錄），其有為自己不法所有
      之意圖，及將持有之物易為己有之行為，均屬昭然。
    (二)查被告丁○○於偵審時自白：其蓋在如附表三所示支票上之己○○印章係之前
      幫己○○辦保險時所刻，並未告訴己○○，己○○並沒有答應讓其蓋章，是其
      自己蓋的等語（見同前偵查卷第三二頁、原審卷八十八年二月十一日及三月十
      八日訊問筆錄、本院九十年一月十二日訊問筆錄、二月一日審判筆錄），核與
      告訴人己○○所述其受林春綢催討前，對該偽造之支票均不知情等語相符。又
      被告丁○○偽造該張支票之目的係在換回己○○之支票，亦經其於偵查中、原
      審法院審理時及本院調查時供承：己○○於八十六年十月標到會款中有扣二十
      萬元請其去拿回支票，但其未將該二十萬元還林春綢，所以持盜蓋己○○印文
      為發票人之支票換回己○○之支票還給己○○等情明確（同前偵查卷第三二頁
      正、背面、原審卷八十八年二月十一日、三月十八日訊問筆錄、本院九十年一
      月十二日訊問筆錄），表明因其挪用上開款項，致無法取回原己○○所開具予
      林春綢之擔保票據，復因受己○○之催索，乃為掩飾而起意偽造如附表三所示
      之支票，並持以交付林春綢俾換回上開擔保票據，且有偽造如附表三所示之支
      票及其退票理由單扣案可證，被告丁○○意在供行使之用而偽造該支票之犯行
      ，可堪認定。再查，被告丁○○既未將其受託代償之二十萬元交付予林春綢，
      自無可能取回己○○原開具之擔保票據，故起意以票易票之方式，偽為己○○
      簽發另紙票據交付予林春綢，換取林春綢交還原擔保票據，果其所辯：把己○○的印章蓋在自己支票上，只是做個印證，不是要林春綢軋到銀行，時間到會
      將票換回來云云為真，則其另立字據，或保留該擔保票據之影本或以其本身支
      票即可，何需大費周章，尋出己○○前供投保所用之印章，另偽造如附表三所
      示之支票，而查被告丁○○既在系爭支票上蓋用己○○印文為發票人，又豈有
      非供發票之意思而僅作為印證之理，另就林春綢而言，其既未取得還款，自無
      可能取得如被告丁○○所供不能提示之支票而平白交還原擔保借款所用之支票
      之理。是被告丁○○所辯，有違常理，自無足取。
、綜前二項所述，被告丁○○所為詐欺、行使偽造私文書、侵占、偽造有價證券等
    事證已臻明確，各犯行俱堪認定，應依法論科如左：
    一按民間互助會，除有特別約定外，僅係會首與會員訂立之契約，會員與會員間
      並無法律關係存在，而已得標會員，依據其與會首間之契約，無論何人得標，
      均有按期繳交會款之義務，故會首冒名盜標詐欺所得之款，應僅限於未得標會
      員繳納之會款（至民法債編於八十八年四月二十一日修正公布後，就會員與會
      首、會員與會員間之權利義務關係雖略有調整，然於本件係該法修正前已成立
      之犯罪，就被害人及所詐得金額之認定不生影響），被告丁○○先後九次以冒
      用他人名義偽造以私文書論之標單詐標會款，分別使如附表二各編號所列之不
      知情活會會員陷於錯誤，而遵期繳交會款，共計詐騙一百五十五萬三千六百元
      （計算方式詳見附表二），自足生損害於被冒標之會員及各該活會會員，核其
      所為，係犯刑法第二百十六條、第二百二十條第一項、第二百十條之行使偽造
      （準）私文書罪及同法第三百三十九條第一項之詐欺取財罪，其所為偽造署押
      之行為，為偽造（準）私文書之部分行為，而其偽造（準）私文書之低度行為
      ，復為行使偽造（準）私文書之高度行為所吸收，均不另論罪。被告丁○○各
      先後九次行使偽造（準）私文書及詐取會款之行為，時間緊接，各所犯構成要
      件相同，顯均係基於概括犯意而為，均應依連續犯規定，以一罪論，並加重其
      刑。至被告丁○○於每次冒用他人名義得標後，向各活會會員詐收會款，應係
      一詐欺行為之接續進行，僅成立單一詐欺行為，惟此單一行為，同時侵害數人
      之法益，係以一行為觸犯數罪名，為想像競合犯，均應從一詐欺取財罪。所犯
      行使偽造（準）私文書罪及詐欺取財罪，二罪間有方法結果之牽連關係，應從
      一重之行使偽造（準）私文書罪處斷。被告丁○○冒標如附表二編號一甲會張
      玲英部分、編號四乙會蔡牡丹部分、編號五乙會何貞光部分、編號六乙會林春
      綢部分、編號七乙會吳張首部分、編號八乙會劉光輝部分之互助會而涉及詐欺
      取財之犯行，雖未據提起公訴，然與已起訴冒標詐欺部分之犯罪事實，有連續
      犯之裁判上一罪關係，本院自應併予審究。另就乙會會員詹再興（起訴書誤載
      為詹再真）部分，公訴意旨認被告丁○○亦涉有冒標詐欺之行為云云，然詹再
      興係為乙會之尾會，已如前述，尚查無直接證據可證被告丁○○於該會進行期
      間有偽以詹再興之名義冒標之行為，此部分本應諭知無罪，惟公訴人認此部分
      與前開論罪部分有連續犯之裁判上一罪關係，故不就此部分另為無罪之諭知，
      附此敘明。
    二又被告丁○○受告訴人己○○所託代為清償債務，而持有自己○○會款中所扣
      下之二十萬元，即係依委任契約為他人持有該等款項，其竟未依約持向林春綢
      清償，反將之挪為己用，核其所為係犯刑法第三百三十五條第一項之普通侵占
      罪。公訴意旨認此部份係成立背信罪嫌，然按刑法上之背信罪為一般的違背任
      務之犯罪，而同法之侵占罪，則專指持有他人所有物，以不法領得之意思，變
      更持有為所有，侵占入己者而言。故違背任務行為，苟係將其持有之他人所有
      物，意圖不法領得，據為己有，自應論以侵占罪，而不能援用背信之法條處斷
      。易言之，刑法上之背信罪，係指為他人處理事務之人，以侵占以外之方法，
      違背任務，損害本人利益之行為而言。若侵占罪，則以侵占自己持有他人之物
      為其特質，至其持有之原因如何，可以不問，故就處理他人事務之持有物，以
      不法所有之意思，據為己有，係屬侵占罪，而非背信罪，最高法院分別著有三
      十年度上字第一七七八號、三十年度上字第二六三三號判例意旨可資依循，本
      件起訴書已敘明告訴人己○○得標互助會款後，撥其中二十萬元託被告丁○○
      代為還款，被告丁○○竟意圖為自己不法之利益而將該二十萬元挪為他用之事
      實，與本院所認定之此部分基本社會事實同一，且刑法上之背信罪與侵占罪，
      同屬破壞信賴關係侵害財產之犯罪類型，背信罪乃一般性違背任務之犯罪，侵
      占罪則為特殊之背信行為，侵占罪之概念，隱含在背信罪之觀念之內，二者之
      基本社會事實同一，本院自得就起訴之犯罪事實，變更檢察官所引之法條（最
      高法院八十六年度台上字第一○一七號、八十七年度台非字第四○七號等判決
      參照）。
    三至被告丁○○未經告訴人己○○之同意，將己○○之印章盜蓋於如附表三所示
      支票之發票人欄內，偽為己○○所簽發之支票，並將之交付予林春綢之行為，
      ，核此所為，係犯刑法第二百零一條第一項之意圖供行使之用，而偽造有價證
      券罪，其盜用印章於該支票上之行為，為偽造有價證券之階段行為，另其偽造
      後持以行使之低度行為，應為偽造之高度行為所吸收，均不另論罪。又查八十
      六年十月十日己○○得標之後，未數日取得會款時，即委託被告丁○○代將其
      中二十萬元返還予林春綢並取回原所支付共擔保之支票，嗣被告丁○○因受己○○催討原供擔保之支票，為掩飾其並未代為還款之事實，乃初偽造如附表三
      所示之支票行使，是被告丁○○所犯上開偽造有價證券罪與侵占罪間顯有方法
      結果之牽連關係，為牽連犯應從一重之偽造有價證券罪處斷。
    四被告丁○○所犯上開行使偽造（準）私文書罪及偽造有價證券罪，犯意各別，
      行為互異，應予分論併罰。原審對被告丁○○予以論罪科刑，固非無見，惟查
      被告丁○○所邀組之互助會，於投標時，投標者應於空白紙上書寫投標者名字
      及標息，而此標會之標單，係屬刑法二百二十條第一項所定以文書論之私文書
      ，被告丁○○冒用會員名義，偽造會員名義之投標單，自應成立行使偽造（準
      ）私文書罪，原審認被告丁○○冒用會員名義詐標會款時，並未於標單上書寫
      「標單」及被冒標會員之姓名或編號，應不成立偽造（準）私文書罪，其論斷
      顯依法未合，自有未洽。另被告丁○○侵占己○○託其代為償債之二十萬元，
      致未能取回原由己○○所簽發交予林春綢持有之支票，而為掩飾其侵占犯行，
      致偽造系爭己○○為發票人之支票，以換回原己○○所簽發之支票，則被告丁○○所犯之侵占及偽造有價證券罪間顯有方法結果之牽連關係，原審認係各別
      起意，亦有未洽。是被告丁○○上訴意旨否認有上述犯行，固無理由，惟原判
      決關於被告丁○○詐欺、侵占及偽造有價證券部分既有可議，自應與定執行刑
      部分併予由本院撤銷改判，爰審酌被告丁○○之素行、犯罪之動機、目的、手
      段，雖受會員倒會（此據倒會之會員劉財寶於原審法院審理時供述在卷），惟
      其既鳩集多會互助會，自應妥為經營，竟因個人理財不當，先後九次冒標而詐
      得會款逾百萬元，迄今仍僅為部分清償，另被告丁○○受託償債，竟挪用所持
      之款項，又為圖掩飾而偽造支票行為，犯罪情節並非輕微，而犯後飾詞卸責等
      一切情狀，分別量處如主文第二項所示之刑，並定其應執行之刑。至偽造己○○為發票人之如附表三所示之支票一張，應依刑法二百零五條規定，不問屬於
      犯人與否，併予宣告沒收之。又被告所盜用之己○○印章一枚，雖為供犯罪所
      用之物，然該枚印章為己○○為辦理保險而託被告丁○○所刻，迭經被告丁○○敘明在卷，應屬被告丁○○代己○○保管之物，非屬被告丁○○所有；至被
      告丁○○冒標時所偽造之標單數紙，衡情均已於每次開標後當場將標單撕毀而
      滅失，故皆不予宣告沒收，附此說明。
肆、公訴意旨另以：被告丁○○明知其資力不足，於八十四年間已給付困難，竟隱瞞
    其經濟狀況，意圖為自己不法之所有，招募如附表一編號三所示之丙互助會，終
    因週轉不靈一併倒會，足生損害於互助會員，因認其此部分另涉有詐欺罪嫌云云
    。訊據被告丁○○固不否認招募丙會，並於中途倒會之事實，惟堅決否認有何詐
    欺犯行，辯稱：本會係採抽籤方式開標，標金均為五千元等語。公訴意旨認被告
    於此會部分亦涉有詐欺犯行，無非係以被告丁○○之自白、互助會單、告訴人等
    之指訴為其論據，然查：
    (一)本會自八十六年四月十五日起至八十七年四月間倒會前，共開標十二次，得標
      會員分別為陳慶宗、葉秀莉、張憶臻、陳吉祥、劉建興、鄭進良、韓玉生、陳
      金蓮、蔡秀枝、蔣美蓮、何貞光、己○○等人，其中經證人何貞光到庭證稱其
      有得標等語（見原審卷八十九年七月十八日訊問筆錄），並有韓玉生得標後所
      簽立之切結書影本足參，可徵該互助會並非虛設，且先後已由會員標會多次，
      難認被告丁○○於召會之初，即有詐欺之不法所有意圖，亦難認其後之停標，
      係邀會之初即預為之設計。又會首邀集互助會之目的，多因需款周轉之故，而
      被告丁○○自任會首召會，亦有多年之歷史，有其提出之歷次互助會單影本可
      佐，故縱證明被告丁○○於召集丙會之初，其經濟情況即非寬裕，亦難以此遽
      為其召募該會之目的即在詐財之不利認定。
    (二)次查，告訴人己○○雖指訴丁○○曾冒其名義投標此會云云，然經被告丁○○
      辯稱：因原有一人說要參加三會，後來說不要參加，伊本來要將三會中給己○○二會，但己○○說只要一會，而因已經寫上己○○名字，所以其中一會就由
      伊以己○○名義承受，八十七年三月十五日，伊就以己○○名義得標等語，核
      與告訴人己○○於原審法院審理時及本院調查時所稱：伊係以伊本人、夫游芳
      上名義參加二會，之後又用自己名義頂下一會，所以共有三個會，被告丁○○
      自己也頂下一會等語相符，參諸該會會單影本所示，除游芳上外，確有己○○
      之名義三會，故其中一會為被告丁○○以己○○名義所參加一節，可堪認定。
      則被告丁○○以其所頂下之互助會標得會款，自未有何冒標詐欺之情事可言。
    綜上，尚難認被告丁○○於丙會部分亦涉有詐欺犯行，原應諭知無罪，惟公訴人
    既認此部份與前開論罪科刑之詐欺取財部分係基於概括犯意而為，而有連續犯之
    裁判上一罪關係，故不就丙會部分另為無罪之諭知。
伍、上訴駁回部分：
一、公訴意旨另以：於八十七年六月間，被告丁○○得知林春綢擬對其不動產進行假
    扣押，又起意與被告乙○○共同基於犯意之連絡，明知被告乙○○對被告丁○○
    並無債權，竟將被告丁○○所有座落臺中市○區○○○路八二○巷十五號之房地
    ，向臺中市中山地政事務所申請為被告乙○○設定最高限額抵押權新台幣三百萬
    元，使地政事務所承辦人員將此不實事項登載於土地登記資料，足生損害於臺中
    市中山地政事務所對於土地登記之正確性及被告丁○○之債權人，因認被告丁○○另與被告乙○○共同涉犯刑法第二百十四條之使公務員登載不實之罪嫌云云。
二、訊據被告丁○○、乙○○二人對設定右揭抵押權之事實坦認不諱，並有右開房地
    之登記謄本在卷可參，惟均堅決否認有何使公務員登載不實之犯行，辯稱：渠二
    人間因借貸、會款等事由，早有債權債務關係存在，因缺乏擔保，乃設定上開抵
    押權等語。查公訴人認被告二人係虛偽設定抵押權，涉有使公務員登載不實之罪
    嫌，無非係以被告乙○○於陽信商業銀行之帳戶紀錄等情為其主要論據。然查：
    (一)被告被告丁○○與被告乙○○間因借貸、合會會款、保單質押貸款等緣由，而
      有債權債務關係等情，分據渠二人供述在卷，其中借貸部分，業經被告乙○○
      提出其於北投山腳郵局、其子張傑和、其女張倖慈於陽明山信用合作社等之帳
      戶存款資料、其所持有由被告丁○○開具之支票影本等為證；而查張傑和為民
      國六十八年生，其於上開帳戶大筆金額往來集中之八十二年間僅十三歲，張倖
      慈為民國七十三年生，其於上開帳戶大筆金額往來集中之八十三年間僅十歲，
      有渠等戶籍謄本在卷可按，衡情均尚屬無資力之人，堪認上開帳戶皆由渠等法
      定代理人所應用。另得標會款之借貸部分，亦經被告乙○○提出其曾先後參加
      被告丁○○所招募之互助會會單影本二份為據，而保單質押借款部分，則經證
      人即國泰人壽保險股份有限公司收費員陳阿年於原審法院調查中證稱：伊所收
      保險費是向乙○○要的，由丁○○辦貸款，乙○○在八十四年曾表示其嫂嫂缺
      錢，所以要辦貸款，到目前尚未還款給公司。乙○○共貸十八萬元，月息丁○○都是季繳，一次收三二四○元，一般乙○○直接將保險費交給丁○○，由丁○○自己開票，將保險費、利息開在同一張支票，有時向陳收、有時向張收等
      語（見原審卷八十八年五月十三日訊問筆錄），並有相關人壽保險單影本附卷
      可考。且查被告丁○○、乙○○二人為姑嫂關係，渠二人間資金往來雖未能提
      出書據為憑，然以被告丁○○四處借貸週轉之經濟狀況，其向親近之姻親家族
      多次告貸，並非悖於情理；又渠等間借貸日久，對於借款原因、期間、本息、
      會算、折抵等經過，容有記憶不清而敘述不一者，當無礙於渠等債權債務關係
      之存在。
    (二)按最高限額抵押權，係指所有人提供抵押物，與債權人訂立在一定金額之限度
      內，擔保現在已發生及將來可能發生之債權之抵押權設定契約而言，此種抵押
      權所擔保之債權，除訂約時已發生之債權外，即將來發生之債權，在約定限額
      之範圍內，亦為抵押權效力所及（最高法院六十六年台上字第一○九七號判例
      參照），又此種抵押與一般抵押不同，最高限額抵押係就將來應發生之債權所
      設定之抵押權，其債權額在結算前並不確定，實際發生之債權額不及最高額時
      ，應以其實際發生之債權額為準（最高法院六十二年台上字第七七六號判例參
      照）。是依上述判例意旨所示，最高限額抵押之債權額無須與實際借貸之金額
      相同，如債權確屬真實，即無使公務員登載不實之不法，且為無擔保之債權設
      定抵押權，依民法上契約自由原則，亦非法所不許，難謂係得不法利益。被告
      丁○○、乙○○二人間既存有債權債務關係，嗣後所設定者為最高限額抵押權
，非同於一般抵押權，於設定之時即需有三百萬元之債權存在，只需現存或將
      來可能發生在此範圍內之債權，均受此抵押權之保障，是公訴意旨以被告丁○○並未借款予乙○○三百萬元為起訴依據，似有誤解最高限額抵押權之意義。
    綜上所述，並參以如附表四所示之不動產原所有權人係被告丁○○之夫張榮華，
    迄八十七年五月十四日始移轉登記予被告丁○○，有新、舊土地所有權狀影本在
    卷可憑，如被告丁○○意在脫產，時值多數債務紛沓而至之際，何需反將其配偶
    之財產登記於自己名下，而增加該財產遭執行之危險；本件被告丁○○、乙○○
    二人間既確有債權債務關係存在，渠等所設定者，復為最高限額抵押權，實難因
    之遽認渠等間有何通謀虛偽之意思，而使公務員將不實之事項記載於公文書之犯
    行，是被告二人就此所辯應堪採信，原審因而以查無具體證據，足資證明被告二
    人有何使公務員登載不實之犯行，而就此部分為被告二人無罪之諭知，經核並無
    不合，檢察官上訴意旨猶執陳詞指摘原審就此部分判決被告二人無罪，係屬不當
    ，尚難認有理由，應予駁回。
據上論斷，應依刑事訴訟法第三百六十八條、第三百六十九條第一項前段、第三百六
十四條、第二百九十九條第一項前段、第三百條，刑法第五十六條、第二百零一條第
一項、第二百十六條、第二百二十條第一項、第二百十條、第三百三十五條第一項、
第三百三十九條第一項、第五十五條、第二百零五條、第五十一條第五款，罰金罰鍰
提高標準條例第一條前段，判決如主文。
本案經檢察官林炳雄到庭執行職務。
中    華    民    國    九十      年        二      月      八          日
                            台灣高等法院刑事第三庭
                                審判長法  官  張  連  財
                                      法  官  李  英  勇
                                      法  官  張  傳  栗
右正本證明與原本無異。
如不服本判決應於收受送達後十日內向本院提出上訴書狀，其未敘述上訴之理由者並
得於提起上訴後十日內向本院補提理由書（均須按他造當事人之人數附繕本）。
                                      書記官  王  秀  雲
中    華    民    國    九十      年        二      月      八          日
附錄：本案論罪科刑法條全文：
刑法第二百零一條第一項
意圖供行使之用，而偽造、變造公債票、公司股票或其他有價證券者，處三年以上十
年以下有期徒刑，得併科三千元以下罰金。
行使偽造、變造之公債票、公司股票或其他有價證券或意圖供行使之用，而收集或交
付於人者，處一年以上七年以下有期徒刑，得併科三千元以下罰金。
刑法第二百十六條
行使第二百十條至第二百十五條之文書者，依偽造、變造文書或登載不實事項或使登
載不實事項之規定處斷。
刑法第二百十條
偽造、變造私文書，足以生損害於公眾或他人者，處五年以下有期徒刑。
刑法第三百三十五條第一項
意圖為自己或第三人不法之所有，而侵占自己持有他人之物者，處五年以下有期徒刑
、拘役或科或併科一千元以下罰金。
前項之未遂犯罰之。
刑法第三百三十九條第一項
意圖為自己或第三人不法之所有，以詐術使人將本人或第三人之物交付者，處五年以
下有期徒刑、拘役或科或併科一千元以下罰金。
以前項方法得財產上不法之利益或使第三人得之者亦同。
前二項之未遂犯罰之。
附表一：被告招募互助會一欄表
┌──┬──┬───┬──┬───────┬────┬────────┐
│編號│簡稱│會  款│會員│日          期│開標日期│備            註│
├──┼──┼───┼──┼───────┼────┼────────┤
│ 一 │甲會│二萬元│會│6.1.至5.1.│每月１日│                │
├──┼──┼───┼──┼───────┼────┼────────┤
│ 二 │乙會│三萬元│會│9.10.至9.10.│每月１０日│                │
├──┼──┼───┼──┼───────┼────┼────────┤
│ 三 │丙會│二萬元│會│4.15.至11.15.│每月日│                │
├──┴──┴───┴──┴───────┴────┴────────┤
│註：會員數均連會首一人                                              │
└──────────────────────────────────┘
附表二：
┌─┬─┬───┬───┬────────┬─────────────┐
│編│會│冒  標│被冒標│被 詐 騙 會  員 │備                      註│
│號│別│日  期│會  員│                │                          │
├─┼─┼───┼───┼────────┼─────────────┤
│  │  │      │      │張玲英、蔣美蓮、│標息5500元，向每一會員詐得│
│  │  │      │      │蔡秀英（二會）、│14500元（標金20000元－標息│
│  │  │      │      │周碧蓮、乙○○、│標息5500元），共詐得217500│
│一│甲│3.1.│張玲英│游芳上、彭健民、│元(14500元 ×活會會次人)│
│  │  │      │      │劉光輝、丙○○、│                          │
│  │  │      │      │蔡牡丹、武鴻良、│                          │
│  │  │      │      │戊○○（二會）、│                          │
│  │  │      │      │己○○等十五會  │                          │
├─┼─┼───┼───┼────────┼─────────────┤
│  │  │      │      │張玲英、丙○○、│標息5700元，向每一會員詐得│
│二│甲│12.1.│丙○○│蔡牡丹、武鴻良、│14300元（標金20000元－標息│
│  │  │      │      │戊○○（二會）、│標息5500元），共詐得100100│
│  │  │      │      │己○○等七會    │元(14300元 ×活會會次７人)│
├─┼─┼───┼───┼────────┼─────────────┤
│  │  │      │      │張玲英、丙○○、│標息6000元，向每一會員詐得│
│三│甲│2.1.│武鴻良│武鴻良、戊○○（│14000元(標金20000元－標息 │
│  │  │      │      │二會）、己○○等│標息6000元)，共詐得84000  │
│  │  │      │      │六會            │元(14000元 ×活會會次６人)│
├─┴─┴───┴───┴────────┴─────────────┤
│                                以上甲會部分共計詐得四十萬一千六百元│
├─┬─┬───┬───┬────────┬─────────────┤
│  │  │      │      │蔡牡丹、何貞光、│標息6000元，向每一會員詐得│
│  │  │      │      │黃保安、張麗玲、│24000元（標金30000元－標息│
│四│乙│10.10.│蔡牡丹│林春綢、吳張首、│標息6000元），共詐得240000│
│  │  │      │      │劉光輝、己○○、│元(24000元 ×活會會次１０人)│
│  │  │      │      │戊○○、詹再興等│                          │
│  │  │      │      │十會            │                          │
├─┼─┼───┼───┼────────┼─────────────┤
│  │  │      │      │何貞光、蔡牡丹、│標息6000元，向每一會員詐得│
│  │  │      │      │黃保安、張麗玲、│24000元（標金30000元－標息│
│五│乙│11.10.│何貞光│林春綢、吳張首、│標息6000元），共詐得240000│
│  │  │      │      │劉光輝、己○○、│元(24000元 ×活會會次１０人)│
│  │  │      │      │戊○○、詹再興等│                          │
│  │  │      │      │十會            │                          │
├─┼─┼───┼───┼────────┼─────────────┤
│  │  │      │      │林春綢、何貞光、│標息6000元，向每一會員詐得│
│  │  │      │      │蔡牡丹、吳張首、│24000元（標金30000元－標息│
│六│乙│2.10.│林春綢│劉光輝、己○○、│標息6000元），共詐得192000│
│  │  │      │      │戊○○、詹再興等│元(24000元 ×活會會次８人)│
│  │  │      │      │八會            │                          │
├─┼─┼───┼───┼────────┼─────────────┤
│  │  │      │      │吳張首、蔡牡丹、│標息6000元，向每一會員詐得│
│  │  │      │      │何貞光、吳張首、│24000元（標金30000元－標息│
│七│乙│3.10.│吳張首│劉光輝、己○○、│標息6000元），共詐得192000│
│  │  │      │      │戊○○、詹再興等│元(24000元 ×活會會次８人)│
│  │  │      │      │八會            │                          │
├─┼─┼───┼───┼────────┼─────────────┤
│  │  │      │      │劉光輝、蔡牡丹、│標息6000元，向每一會員詐得│
│八│乙│4.10.│劉光輝│何貞光、己○○、│24000元（標金30000元－標息│
│  │  │      │      │戊○○、詹再興等│標息6000元），共詐得144000│
│  │  │      │      │六會            │元(24000元 ×活會會次６人)│
├─┼─┼───┼───┼────────┼─────────────┤
│  │  │      │      │己○○、劉光輝、│標息6000元，向每一會員詐得│
│九│乙│5.10.│己○○│蔡牡丹、何貞光、│24000元（標金30000元－標息│
│  │  │      │      │戊○○、詹再興等│標息6000元），共詐得144000│
│  │  │      │      │六會            │元(24000元 ×活會會次６人)│
├─┴─┴───┴───┴────────┴─────────────┤
│                            以上乙會部分共計詐得一百十五萬二千元│
└──────────────────────────────────┘
附表三：丁○○偽造之支票
┌─┬───┬─────┬────┬───┬────┬────────┐
│編│發票  │票據號碼  │票面金額│偽造之│付 款 人│備            註│
│號│  日期│          │        │發票人│        │                │
├─┼───┼─────┼────┼───┼────┼────────┤
│  │      │          │        │      │陽明山信│該支票為丁○○將│
│一│6.5.│FI0000000 │貳拾萬元│己○○│用合作社│其所申請使用之空│
│  │      │          │        │      │大屯分社│白支票盜蓋己○○│
│  │      │          │        │      │        │之印章偽造而成  │
└─┴───┴─────┴────┴───┴────┴────────┘
附表四：
┌──┬──┬───────────────────┬───┬────┐
│編號│名稱│土   地   坐   落   或  門  牌  標  示│面  積│所有權人│
├──┼──┼───────────────────┼───┼────┤
│ 一 │土地│臺中市○區○○段一之一三五地號        │114㎡ │丁 ○ ○│
├──┼──┼───────────────────┼───┼────┤
│ 二 │房屋│臺東市○○○路八二○巷十五號一、二樓  │      │丁 ○ ○│
└──┴──┴───────────────────┴───┴────┘


司法院資訊處製作；財團法人民間司法改革基金會備份。
